臺灣臺北地方法院民事簡易判決
110年度店簡字第847號
原      告  花旗(台灣)商業銀行股份有限公司


法定代理人  莫兆鴻  
                      送達代收人  張薇薇  住新北市○○區○○路0段000號00樓A室
訴訟代理人  黃麗蓉  
            李秀花  
            蘇偉譽  
被      告  蔡奇倫  

            蔡志宏  
            蔡姚綉絹
            蔡增旺  
            蔡增光  
            蔡浩杉  

            蔡美玉  
            李蔡美貞
            蔡宜芳  
兼  上七人
共      同
訴訟代理人  蔡志勝  
            蔡增亮  
上列當事人間請求撤銷遺產分割行為等事件，本院於民國111年3
月8日言詞辯論終結，判決如下：
 　　主　　　文
被告間就如附表一所示之不動產，於民國一○二年十月二十三日
所為之遺產分割協議債權行為，及於民國一○二年十月三十一日
所為之分割繼承登記物權行為，均應予以撤銷。
被告蔡姚綉絹應將如附表一所示之不動產，於民國一○二年十月
三十一日以分割繼承為原因之所有權移轉登記予以塗銷，並回復
所有權登記為被告全體公同共有。
原告其餘之訴駁回。
訴訟費用新臺幣貳仟壹佰元由被告平均負擔二分之一，其餘由原
告負擔。
    事實及理由
壹、程序方面
一、按訴狀送達後，原告不得將原訴變更或追加他訴，但請求之
    基礎事實同一者、該訴訟標的對於數人必須合一確定時，追
    加其原非當事人之人為當事人者，不在此限。民事訴訟法第
    255條第1項第2款、第5款分別定有明文。又按繼承人有數人
    時，在分割遺產前，各繼承人對於遺產全部為公同共有，民
    法第1151條定有明文；而因公同共有關係需對共有人為權利
    之主張，乃屬固有必要共同訴訟，有合一確定之必要。查，
    本件原告起訴時原請求撤銷被告蔡奇倫、蔡姚綉絹就被繼承
    人蔡淑卿所遺如附表一所示之不動產所為之遺產分割協議債
    權行為及依據該協議所為之所有權移轉登記物權行為，並命
    被告蔡姚綉絹塗銷上開遺產分割登記暨回復為全體繼承人公
    同共有，嗣追加蔡淑卿其他繼承人即蔡志勝、蔡增亮、蔡增
    旺、蔡增光、蔡浩杉、蔡美玉、李蔡美貞、蔡宜芳、蔡志宏
    為被告，並擴張請求撤銷之遺產範圍至如附表二所示之不動
    產，經核其變更均與前揭規定相符，應予准許。
二、被告蔡奇倫、蔡志宏經合法通知，未於言詞辯論期日到場，
    核無民事訴訟法第386條各款所列情形，爰依原告之聲請，
    由其一造辯論而為判決。
貳、實體方面
一、原告主張：伊對被告蔡奇倫有新臺幣（下同）194,126元及
    利息、費用（下稱系爭款項）之債權，被繼承人蔡淑卿為被
    告蔡姚綉絹之夫、被告蔡奇倫、蔡志勝、蔡增亮、蔡增旺、
    蔡增光、蔡浩杉、蔡美玉、李蔡美貞、蔡宜芳、蔡志宏等之
    父（下合稱被告等11人）於民國102年間死亡，遺有如附表
    二所示之不動產，由被告等11人共同繼承。詎被告蔡奇倫規
    避系爭款項債務，竟與其他被告成立遺產分割協議，將門牌
    臺北市○○區○○街000巷0弄0號房屋及其坐落基地（即如附表
    二編號2所示建物【權利範圍全部】及同表編號1所示土地【
    權利範圍：105/2,000】，下合稱系爭1樓房地）分割為被告
    蔡姚綉絹所有、同號2樓房屋及其坐落基地（即如附表二編
    號3所示建物【權利範圍全部】及同表編號1所示土地【權利
    範圍：105/2,000】，下合稱系爭2樓房地）分割為被告蔡志
    勝所有、如附表二編號4所示建物（下稱系爭6-1號房屋）分
    割為被告蔡增亮所有，並就系爭1樓、2樓房地於102年10月3
    1日辦理分割繼承登記，使被告蔡奇倫陷於無資力而致伊之
    債權有不能受償之虞，爰依民法第244條第1項、第4項前段
    之規定提起本件訴訟，並聲明：㈠被告等11人就如附表二所
    示之不動產所為之遺產分割協議，及於102年10月31日所為
    之分割繼承登記物權行為，均應予以撤銷；㈡被告蔡姚綉絹
    應將系爭1樓房地於102年10月31日所為之分割繼承登記予以
    塗銷，回復為全體繼承人公同共有；㈢被告蔡志勝應將系爭2
    樓房地於102年10月31日所為之分割繼承登記予以塗銷，回
    復為全體繼承人公同共有。
二、被告則以：
　㈠、被告蔡奇倫、蔡志宏未於言詞辯論期日到場，亦未曾提出
      書狀為任何聲明或陳述。
　㈡、其餘被告均以：被告蔡奇倫本即積欠多筆金錢債務，伊等
      先前已多次替其清償，況其在蔡淑卿過世前為開「阿倫蛋
      包飯」（下稱系爭店面）又向兄弟姊妹拿錢、另積欠被告
      蔡志勝、蔡浩杉供貨款項未付，復將財產登記在配偶名下
      以規避債務，伊等實無意願再為其處理債務；系爭1樓房
      地係蔡淑卿過世後，全體繼承人協議將之留給被告蔡姚綉
      絹居住養老、系爭2樓房地於蔡淑卿生前即以13,000,000
      元出售與被告蔡志勝，其迄今仍在支付價金、系爭6-1號
      房屋亦於蔡淑卿生前即出售他人，僅是辦理分割後再完成
      稅籍登記變更，方依如附表二所示之方式分割，被告蔡奇
      倫亦同意此分割方式，原告無權撤銷等語，資為抗辯，並
      聲明：原告之訴駁回。
三、本院之判斷：
　㈠、按債務人所為之無償行為，有害及債權者，債權人得聲請
      法院撤銷之。民法第244條第1項定有明文。前條撤銷權，
      自債權人知有撤銷原因時起，1年間不行使，或自行為時
      起，經過10年而消滅，民法第245條亦有明文。經查，依
      原告提出及本院依職權調取之地政謄本申請紀錄，原告最
      早係於109年6月3日申請系爭1樓房地登記謄本（本院卷第
      31至53、127至137、211至213頁），可信其係於上開日期
      始知悉被告等11人間就如附表二所示不動產所為之系爭遺
      產分割協議及系爭分割繼承登記行為，則其於110年5月31
      日提起本訴（本院卷第5頁收文章），並未逾越上開規定
      之除斥期間，先予敘明。
　㈡、次查，被告蔡奇倫積欠原告系爭款項，其父蔡淑卿於102年
      9月10日死亡，遺有包含如附表二所示不動產在內之遺產
      （其他部分未經原告訴請撤銷），被告等11人為蔡淑卿之
      全體繼承人，於102年10月23日成立遺產分割協議，將系
      爭1樓房地分割為被告蔡姚綉絹所有、系爭2樓房地分割為
      被告蔡志勝所有、系爭6-1號房屋分割為被告蔡增亮所有
      ，並就系爭1樓、2樓房地於102年10月31日辦理分割繼承
      登記等情，有本院97年度消債核字第5500號裁定、確定證
      明書及所附債務前置協商機制協議書、分割繼承登記申請
      資料（含申請書、除戶謄本、戶籍謄本、遺產分割協議書
      ）、系爭1樓、2樓房地登記謄本、異動索引、苗栗縣政府
      稅務局函暨所附系爭6-1號房屋稅及證明書、變更納稅義
      務人申請資料存卷可考（本院卷第11至25、71至125、203
      至207、215至275頁），堪信為真。
　㈢、次按民法第244條第1項所謂無償行為，係指以財產為標的
      之法律行為而言，不問屬單獨行為、契約行為，亦包含債
      權行為或物權行為。而繼承權固為具有人格法益之一身專
      屬權利，且繼承權之拋棄，固不許債權人依民法第244條
      第1項規定撤銷之（最高法院73年度第2次民事庭會議決議
      參照），惟於繼承人未拋棄繼承，本於繼承與其他繼承人
      對於遺產全部為公同共有時，該公同共有權已失其人格法
      益性質，而為財產上之權利，債務人就公同共有之遺產與
      其他繼承人間達成遺產分割協議，將全部遺產協議分割歸
      由其他繼承人取得，對未分割取得遺產之債務人而言，係
      將繼承取得財產讓與他人之處分行為，與前述拋棄繼承權
      之情況迥然有別，如債務人未因此取得任何對價，該遺產
      分割協議形式上即屬無償行為，若害及債權人之債權實現
      ，債權人應得提起民法第244條第1項之撤銷訴訟（臺灣高
      等法院暨所屬法院105年法律座談會民事類提案第7號審查
      意見同此見解）。查：
　　１、被告蔡奇倫為蔡淑卿之繼承人，未拋棄繼承，有卷附本
        院110年2月18日忠家110科繼字第204號函足參（本院卷
        第55頁），足信被告蔡奇倫於102年9月10日死亡即繼承
        原因發生時，即與其他繼承人即其餘被告就蔡淑卿所遺
        財產因繼承而取得公同共有權利，依上開說明，該公同
        共有權已失其人格法益之性質，屬財產上之權利，被告
        等11人嗣就包含如附表二所示不動產在內之遺產為遺產
        分割協議，將系爭1樓房地分割為被告蔡姚綉絹所有、
        系爭2樓房地分割為被告蔡志勝所有、系爭6-1號房屋分
        割為被告蔡增亮所有，前述不動產及其餘未經原告訴請
        撤銷之遺產並無分割為被告蔡奇倫所有，被告蔡奇倫先
        前對其餘被告所負債務亦未納入考量等節，經本院向到
        庭被告確認明確（本院卷第308至309、455頁言詞辯論
        筆錄），亦有財政部臺北國稅局遺產稅免稅證明書、繼
        承分割協議書附卷可稽（本院卷第114至116頁），亦堪
        信實。則被告等11人前揭遺產分割協議即屬全體繼承人
        對公同共有物所為之財產處分行為，且被告蔡奇倫並未
        因此取得任何對價，則被告蔡奇倫所為不利於已之分割
        協議，形式上為無償行為無訛，不因被告蔡奇倫是否出
        於真誠之動機而有二致。
　　２、再查，到庭被告均稱被告蔡奇倫先前多次向渠等借款，
        且依本院調取之財產所得資料，其並無任何財產所得，
        有其財產所得資料存卷為憑（存資料袋），堪信被告蔡
        奇倫為系爭遺產分割協議時並無資力，且迄原告提起本
        件訴訟亦未回復。被告等雖抗辯系爭店面為被告蔡奇倫
        經營，其將財產登記在配偶名下以規避債務，惟所述各
        節尚無其他證據可佐，礙難遽信。至渠等對被告蔡奇倫
        另有債權，縱屬實情，亦與本件原告撤銷訴權之行使無
        涉，尚不得以此拒卻原告權利之行使。綜上，堪信被告
        等11人就系爭1樓房地所為遺產分割協議及分割繼承登
        記行為，減少被告蔡奇倫之積極財產，有害於原告系爭
        款項債權之受償，原告應得請求撤銷之。又按債權人依
        民法第244條第1項之規定聲請法院撤銷時，得並聲請命
        受益人或轉得人回復原狀。同條第4項前段定有明文。
        原告既得合法撤銷被告等11人就系爭1樓房地所為遺產
        分割協議及分割繼承登記行為，其訴請被告蔡姚綉絹塗
        銷該部分分割繼承登記，回復為全體繼承人公同共有，
        亦屬可取。
　　３、惟按撤銷訴權之目的，係為回復債務人責任財產，倘該
        特定財產已移轉與他人，而該他人為善意或依其他法律
        關係得保有該特定財產時，因債務人已無從請求返還而
        使該特定財產回復為債務人所有而為其責任財產，此時
        債權人訴請撤銷債務人與受益人間物權行為，既無實現
        之可能，自不應再予撤銷，至債權人得否訴請撤銷債務
        人間債權行為，應視債務人是否得於作為原因關係之債
        權行為被撤銷後，向受益人有所主張而定，若債務人仍
        無此權利，自無允債權人訴請撤銷之必要。查：
　　　⑴、系爭2樓房地為被告蔡志勝於蔡淑卿生前向其購買，有
          聲明書、紀錄價金支付明細之筆記本為證（本院卷第
          415、477至479頁），亦為原告所不爭執（本院卷第4
          73頁），堪信為真，則蔡淑卿依其與被告蔡志勝之買
          賣契約，本有移轉系爭2樓房地與被告蔡志勝之義務
          ，該義務於其死亡後由被告等11人共同繼承，被告蔡
          志勝自得據系爭買賣契約向其餘被告主張合法繼受取
          得系爭2樓房地所有權不負返還義務，則依前揭法條
          及說明，因系爭2樓房地無從回復為被告蔡奇倫公同
          共有，其亦未因撤銷該部分遺產分割協議取得任何權
          利，是原告訴請撤銷被告等11人就系爭2樓房地所為
          之遺產分割協議及依該協議所為之分割繼承登記，暨
          命被告蔡志勝塗銷前開登記回復為全體繼承人公同共
          有，無實現之可能，自均無准許之必要，至其餘被告
          因身為蔡淑卿之繼承人而依系爭買賣契約享有之價金
          債權為另一法律關係，併此敘明。
　　　⑵、系爭6-1號房屋於蔡淑卿生前即出售他人，現納稅義務
          人為訴外人王其傳等節，經被告等於言詞辯論及書狀
          說明甚詳，亦有苗栗縣政府稅務局房屋稅籍證明書在
          卷足參（本院卷第217頁），原告亦不爭執（本院卷
          第454頁），則系爭6-1號房屋已因被告蔡增光履行所
          繼承之蔡淑卿出賣人義務而移轉為他人所有，無從回
          復為被告蔡奇倫公同共有或因撤銷該部分分割行為取
          得權利，是原告訴請撤銷被告等11人就系爭6-1號房
          屋所為之遺產分割協議及依該協議所為之分割繼承登
          記，亦無實現之可能而非可採。
四、從而，原告依民法第244條第1項、第4項前段規定，請求撤
    銷被告等11人間就系爭1樓房地（即如附表一所示不動產）
    於102年10月23日所為之遺產分割協議及依該協議於102年10
    月31日所為分割繼承登記，暨命被告蔡姚綉絹塗銷該部分分
    割繼承登記，回復為蔡淑卿全體繼承人即被告等11人公同共
    有，為有理由，應予准許，逾此範圍之請求，為無理由，應
    予駁回。
五、本件事證已臻明確，兩造其餘攻擊防禦方法及證據，經本院
    斟酌後，核與判決結果不生影響，爰不另論述，併此敘明。
六、訴訟費用負擔之依據：民事訴訟法第79條、第85條第1項。
    並依職權確定本件訴訟費用額為2,100元（即裁判費）如主
    文第4項所示。
中　　華　　民　　國　　111 　年　　4 　　月　　12　　日
                  新店簡易庭法  官　林志煌
上正本證明與原本無異。
對於本件判決如有不服，應於收受送達後20日內向本院提出上訴
書狀，上訴於本院合議庭，並按他造當事人之人數附具繕本。
如委任律師提起上訴者，應一併繳納上訴審裁判費。
中　　華　　民　　國　　111 　年　　4 　　月　　12　　日
                            書記官  陳柏志
附表一：
編號 財產種類 財產所在或名稱 權利範圍 1 土地 臺北市○○區○○段○○段000地號 105/2,000 2 建物 臺北市○○區○○段○○段0000○號（即門牌台北市○○區○○街000巷0弄0號） 全部 
附表二：
編號 財產種類 財產所在或名稱 權利範圍 遺產分割情形 1 土地 臺北市○○區○○段○○段000地號 210/2,000 蔡姚綉絹、蔡志勝各繼承105/2,000 2 建物 臺北市○○區○○段○○段0000○號（即門牌臺北市○○區○○街000巷0弄0號） 全部 蔡姚綉絹繼承 3 建物 臺北市○○區○○段○○段0000○號（即門牌臺北市○○區○○街000巷0弄0號2樓） 全部 蔡志勝繼承 4 建物 門牌苗栗縣○○鄉○○村0鄰○○○000號（稅籍編號：00000000000） 全部 蔡增亮繼承